臺灣高等法院臺中分院民事裁定　　　　　九十一年度家抗字第一一二號
　　抗　告　人　財政部國有財產局臺灣中區辦事處
　　　　　　　（即被繼承人即邱垂統之遺產管理人）
　　法定代理人　蔡信三
右抗告人因與相對人彰化縣竹塘鄉農會間聲請指定遺產管理人事件，對於中華民國九
十一年七月十五日臺灣彰化地方法院九十一年度管字第七號裁定提起抗告，本院裁定
如左：
　    主　    文
原裁定廢棄，發回臺灣彰化地方法院。
   　 理　    由
一、相對人向原法院聲請指定遺產管理人，其聲請意旨略以：原法院八十九年度執丙
    字第九八二四號相對人與債務人陳選等人間強制執行事件，其中債務人陳選已於
    九十年六月廿八日死亡，經查其第一、二、三、四順位之繼承人均已拋棄繼承，
    相對人為期早日取得債權，實有聲請選任遺產管理人之必要，爰依民法第一千一
    百七十八條第二項規定，聲請選任財政部國有財產局台灣中區辦事處為遺產管理
    人云云，並提出戶籍謄本、繼承系統表、原法院九十年十二月十一日彰院松民樂
    九十度繼字第五四七號民事庭函、九十年十二月十一日彰院松民射九十度繼字第
    五八七號民事庭函、九十年十月十二日彰院松民義九十度繼字第四八二號民事庭
    函、九十年十月八日彰院松民孝九十度繼字第五一五號民事庭函為證。
二、原法院依職權調閱該院九十年度繼字第五四七號、第五八七號、第四八二號、第
    五一五號拋棄繼承事件卷宗查核，以被繼承人陳選之配偶、直系血親卑親屬、兄
    弟姊妹均已拋棄繼承，且被繼承人之父母、祖父母早已死亡，是本件被繼承人既
    已無繼承人，而認相對人之聲請經核並無不合，應予准許，遂裁定選任抗告人即
    財政部國有財產局臺灣中區辦事處為被繼承人陳選之遺產管理人。
三、抗告意旨略稱：本案被繼承人陳選之全體繼承人均已拋棄繼承，依經驗法則可知
    被繼承人之遺債必大於遺產，按司法院七十四年十月十五日（七四）院台廳一字
    第０五七八六號函示：「此類拋棄繼承事件，多屬遺債大於遺產，形同破產，儘
    量避免選任國有財產局為遺產管理人」。雖依民法第一千一百八十五條規定：「
    第一千一百七十八條所定之期限屆滿，無繼承人承認繼承時，其遺產於清償債權
    並交付遺贈物後，如有賸餘，歸屬國庫」。惟本件指定遺產管理人事件既屬遺債
    大於遺產性質，國庫對其遺產已無期待利益可言，並須墊付各項費用負擔，無異
    公器淪為私用，成為繼承人逃避訴訟之工具，令國庫蒙受權利之損害。且選任遺
    產管理人，除慮及管理遺產之公平性外，亦須考慮其適切性，抗告人對被繼承人
    之遺產、遺債情形，亦不若繼承人膫解，本案繼承人與被繼承人均屬至親，對被
    繼承人生前之財產及債權債務，均較他人知之甚詳，對遺產之管理應不困難，拋
    棄繼承並無礙其擔任遺產管理人，故本案遺產管理人之職務，仍以指定其親屬擔
    任最為適宜等語。
四、按民法第一千一百八十五條固規定：「第一千一百七十八條所定之期限屆滿，無
    繼承人承認繼承時，其遺產於清償債權並交付遺贈物後，如有賸餘，歸屬國庫」
    。惟本件指定遺產管理人事件，是否如抗告人所稱係屬遺債大於遺產性質，而將
    使國庫對其遺產已無期待利益，指定抗告人為遺產管理人，即須墊付各項費用負
    擔，造成國庫蒙受損害，原審未予查明。依司法院七十四年十月十五日（七四）
    院台廳一字第０五七八六號函示：「此類拋棄繼承事件，多屬遺債大於遺產，形
    同破產，儘量避免選任國有財產局為遺產管理人」。而抗告人係公務機關，依國
    有財產法規定綜理國產事務，其執行事務之預算來自國人納稅所得，倘顯無遺產
    可歸屬國庫，抗告人於辦理被繼承人遺產管理事務期間，尚須由國庫墊付如遺產
    稅、地價稅、房屋稅、雇人監管費、訴訟費等無法收回歸墊之費用，倘以國家資
    源管理對國庫毫無利益之財產，並須墊付無法歸墊之管理費用，無異使公器淪為
    私用，損及全民利益，令國庫遭受權利之侵害，並有違社會公平正義原則。又選
    任遺產管理人，除慮及管理遺產之公平性外，亦須考量其勝任遺產管理工作之適
    切性，應以對被繼承人之遺產、遺債情形及各項債權債務關係瞭解較深者優先選
    任為宜。本件陳選之繼承人雖均拋棄繼承，但彼等與被繼承人均屬至親，且對被
    繼承人生前之財產狀況及債權債務關係，衡情均較他人更為知悉，對遺產之管理
    應不生窒礙，雖拋棄繼承亦無礙其擔任遺產管理人之職務執行，抗告人係公務機
    關，與被繼承人陳選素不相識，對被繼承人陳選之遺產、遺債及與相對人間之清
    償債務事件，毫無所知，其適任性顯不及被繼承人陳選之上述繼承人。抗告意旨
    指摘原法院指定其為遺產管理人之裁定為不當，求予廢棄，為有理由，應由本院
    予以廢棄，發回原法院更為適當之裁定。
五、依非訟事件法第二十八條，民事訴訟法第四百九十二條第二項，裁定如主文。
中　　　華　　　民　　　國　　九十一　　年　　　十　　　月　　　二　　　日
~B1民事第五庭審判長法　官　陳滿賢
~B2　　　　　　　　法　官　朱　樑
~B3　　　　　　　　法　官　古金男
右為正本係照原本作成。
如不服本裁定應於裁定送達後十日內向本院提出抗告理由狀（須按他造人數附具繕本
），並繳納抗告裁判費新台幣肆拾伍元及送達用雙掛號郵票拾份（每份拾肆元）。
~B 　 　　　　　　書記官　王麗英
中　　　華　　　民　　　國　　九十一　　年　　　十　　　月　　　二　　　日
　　　　　　　　　　　　　　　　　　　　　　　　　　　　　　　　　　　　Ｈ
